臺灣宜蘭地方法院刑事判決
111年度易字第213號
公  訴  人  臺灣宜蘭地方檢察署檢察官
被      告  許馨予




上列被告因侵占案件，經檢察官提起公訴（111年度偵緝字第129
號），本院判決如下：
    主  文
乙○○無罪。
    理  由
一、公訴意旨略以：被告乙○○與甲○○係姊弟，甲○○前與告訴人謝
    ○蘋（民國00年00月出生，姓名、年籍詳卷）係男女朋友，
    而被告、被告之男友黃軍諺、告訴人謝○蘋與甲○○等人於110
    年3月間，一同搬至宜蘭縣○○鎮○○○路00號5樓之租屋處居住
    。詎被告竟意圖為自己不法之所有，基於侵占之犯意，於11
    0年3月23或25日之某時許，趁甲○○當兵收假之際，向告訴人
    謝○蘋佯稱：我們均將搬離上開租屋處，你先攜帶化妝品1袋
    去附近民宿暫住一晚，隔日上午11時我和黃軍諺會開車載妳
    的其他物品到民宿樓下接妳云云，待告訴人謝○蘋攜帶其化
    妝品1袋離去後，被告竟將告訴人謝○蘋所有、置放在上址如
    附表所示之物品侵占入己，拒不返還。嗣因告訴人謝○蘋於
    翌日上午11時許，在民宿樓下未見被告與黃軍諺，返回上開
    租屋處亦未見被告與黃軍諺所使用之車輛，始悉如附表所示
    之物品遭被告侵占。其後經告訴人謝○蘋追討，被告始於數
    月後歸還附表所示部分物品，而仍有部分物品拒不返還（詳
    附表所示）。因認被告涉犯刑法第335條第1項侵占罪嫌等語
    。
二、按犯罪事實應依證據認定之，無證據不得認定犯罪事實；不
    能證明被告犯罪者，應諭知無罪之判決，刑事訴訟法第154
    條第2項、第301條第1項分別定有明文。又事實之認定，應
    憑證據，如未能發現相當證據，或證據不足以證明，自不能
    以推測或擬制之方法，以為裁判基礎；認定不利於被告之事
    實，須依積極證據，苟積極證據不足為不利於被告事實之認
    定時，即應為有利於被告之認定，更不必有何有利之證據；
    認定犯罪事實所憑之證據，雖不以直接證據為限，間接證據
    亦包括在內，然無論直接或間接證據，其為訴訟上之證明，
    須於通常一般之人均不致有所懷疑，而得確信其為真實之程
    度者，始得據為有罪之認定，倘其證明尚未達到此一程度，
    而有合理之懷疑存在，致無從為有罪之確信時，即不得遽為
    不利於被告之認定；另依刑事訴訟法第161條第1項之規定，
    檢察官對於起訴之犯罪事實，應負提出證據及說服之實質舉
    證責任，倘其所提出之證據，不足為被告有罪之積極證明，
    或其指出證明之方法，無從說服法院以形成被告有罪之心證
    ，基於無罪推定之原則，自應為有利於被告之認定。再按告
    訴人之告訴，係以使被告受刑事訴追為目的，是其陳述是否
    與事實相符，仍應調查其他證據以資審認（最高法院52年台
    上字第1300號判例意旨可參）；且告訴人就被害經過所為之
    陳述，其目的在於使被告受刑事訴追處罰，與被告處於絕對
    相反之立場，是告訴人縱立於證人地位具結而為陳述，其供
    述證據之證明力仍較與被告無利害關係之一般證人之陳述為
    薄弱。從而，告訴人就被害經過之陳述，除須無瑕疵可指，
    且須就其他方面調查又與事實相符，亦即仍應調查其他補強
    證據以擔保其陳述確有相當之真實性，始得採為論罪科刑之
    依據（最高法院98年度台上字第7056號判決意旨參照）。又
    按刑法上之侵占罪，以意圖為自己或第三人不法之所有，而
    擅自處分自己持有之他人所有物，即變更持有之意為不法所
    有之意，為其構成要件，須持有人變易其原來之持有意思而
    為不法所有之意思，始能成立，如僅將持有物延不交還或有
    其他原因致一時未能交還，既缺乏主觀要件，即難遽以該罪
    相繩（最高法院41年台非字第57號、68年台上字第3146號判
    例意旨參照）。
三、公訴意旨認被告乙○○涉有上開侵占罪嫌，無非係以被告之供
    述、告訴人丙○○、謝○蘋之指訴、LINE對話截圖、網路照片
    截圖等為其主要論據。訊據被告堅詞否認有何侵占之犯行，
    並辯稱：我和謝○蘋合租一層家庭式的屋子，兩房一廳，出
    名承租的人是我，謝○蘋和我弟弟睡一間，我跟我男友睡一
    間。當時房東嫌我們太吵要我們退租，謝○蘋是第一個搬出
    去的，我是隔天才搬，但沒搬完，我弟弟有再回來搬他的東
    西，我弟弟因為當兵，只有六、日才能回來整理，我後來有
    再去他們房間檢查，發現有一些遺漏的東西，我就拿給我弟
    弟讓他轉交給謝○蘋；起訴書附表所載已歸還的部分我沒有
    意見，我印象中像手機、安全帽、球鞋、身分證、健保卡、
    化妝包、抱枕這些東西我有拿給我弟弟轉交給謝○蘋；未歸
    還的部分，其中編號16、17的娃娃是因為髒了，我就丟掉了
    ，附表所載其餘未歸還的部分，我沒看過這些東西，也沒有
    拿給我弟弟轉交等語。經查：
（一）被告於110年3月間與其男友黃軍諺、其弟甲○○及告訴人謝
      ○蘋共同承租位於宜蘭縣○○鎮○○○路00號5樓之處所，嗣因
      房東要求而欲搬離該處，告訴人謝○蘋乃於110年3月23或2
      5日先行搬至某民宿，所遺留手機等物品則暫放在上開處
      所，嗣經告訴人謝○蘋多次向被告催討，遲至數月後始由
      被告之弟甲○○託友人轉交如附表所示物品（詳如附表註記
      已歸還部分）予告訴人謝○蘋等情，業經證人即告訴人丙○
      ○於警詢及偵查中、證人即告訴人謝○蘋於偵查中證述明確
      （警卷第1頁及反面、偵16574號卷第11至15頁、偵緝30號
      卷第23至29頁、偵緝129號卷第8至9頁），並有LINE對話
      截圖、網路照片截圖等（偵16574號卷第23至37頁）在卷
      可稽，復為被告所不爭執，是此部分事實應堪認定。
（二）復據證人即告訴人謝○蘋於偵查中證稱：110年3月間，我
      跟被告、甲○○、黃軍諺一起從淡水搬到宜蘭縣○○鎮○○○路0
      0號5樓，當時我未滿18歲，所以租約是被告跟房東簽的，
      我們4人就一起住在羅東，因為甲○○正在當兵，3月23日還
      是25日其中一天甲○○要收假當天，被告跟黃軍諺跟我說要
      搬離興東南路21號5樓，叫我先把東西收一收，他們也在
      收東西，房東有來問我們東西多不多，我說就是生活用品
      跟衣物，被告、黃軍諺跟房東說他們東西很多，房東就請
      他們隔天中午前收好，被告、黃軍諺叫我當天晚上先住民
      宿，並跟我說我先把一袋化妝品帶去民宿就好，我的其他
      東西他們隔天會用車子幫我載去民宿，我跟被告、黃軍諺
      約隔天11點在我住的民宿外面樓下集合，但我11點下去時
      並沒有看到人，因為我只帶一袋化妝品，手機跟其他貴重
      物品、證件、衣物都沒有帶，所以我也沒有手機跟被告、
      黃軍諺聯繫，我身上只剩新臺幣（下同）200元，我就搭
      計程車回興東南路的租屋處，我發現被告他們的車子已經
      不在租屋處樓下等語。並提出其與被告之LINE對話紀錄以
      佐其說，而觀之渠等2人之LINE對話內容，告訴人謝○蘋提
      及「手機、證件、銀行卡、包包、衣服、鞋子，是要不要
      還了」，被告則回以「當初沒帶走，不能說拿吧，要這麼
      說，也是蠻強詞奪理的」，再對照告訴人謝○蘋於偵查中
      指稱：遭被告侵占的物品有IPHONE 11紫色的手機含手機
      殼、安全帽、包包、衣服、褲子、2雙NIKE球鞋、1雙FILA
      球鞋、愛迪達拖鞋1雙、1雙愛迪達球鞋、AIR PODS1台、
      金飾，包含手鍊1條、項鍊1條、戒指3只、身分證、健保
      卡、土銀及日盛銀行的提款卡、現金5萬7,000元、2個迪
      奧的化妝包，還有我中和家的鑰匙1串、2個蠟筆小新的抱
      枕、1隻150公分的鯊魚娃娃、1隻200公分的鴨子娃娃等語
      。可知告訴人謝○蘋在與被告LINE對話中所提及之物品細
      項明顯與其於偵訊時所指述遭侵占之物品明細多有出入，
      而被告則供稱：就附表編號1（不含手機殼）、2、6、8、
      11、14、15之物品已轉由其弟甲○○代為歸還，編號16、17
      之娃娃因髒污而丟棄，至於其餘物品其並未見過等語。可
      知告訴人謝○蘋所指稱如附表編號1所示手機殼、編號3至5
      、7、9、10、12、13、18所示遭被告侵占之物品均為被告
      所否認，而此部分除告訴人謝○蘋單一指述外，並無其他
      積極證據可佐，參以其指述內容與上開其與被告LINE對話
      紀錄所提及侵占物品明細亦有明顯不符之處，告訴人謝○
      蘋當日遺留之物品是否如其所稱尚有編號3至5、7、9、10
      、12、13、18部分，即非無疑，遑論被告是否有將前開物
      品易持有為所有而侵占入己之情事。
（三）又證人甲○○於本院審理時證稱：被告有請我轉交安全帽、
      小物品、球鞋等物品給謝○蘋，我也確實有轉交；起訴書
      附表編號1至18所示物品，我在謝○蘋房間時有些有看到，
      有些沒有看到，如起訴書附表編號5、9、10、13、18這些
      我沒有看過，我沒有看到附表編號3、4、7、12的物品，
      我姐姐（即被告）也沒有轉交給我，我不記得還手機的時
      候有無編號1所示紫色手機殼，編號16、17的娃娃因為發
      霉所以丟掉了，應該是我跟我姐姐一起丟的；我清點時就
      是起訴書記載已歸還的東西，我拿給我和謝○蘋共同的朋
      友簡子翔請他轉交；我是在謝○蘋搬出去的時候跟她分手
      的，搬出去的時候就沒有再交往了，雙方有鬧的不愉快，
      因為謝○蘋找人來撞門；我寄送東西還謝○蘋的時間應該是
      7、8月的時候等語。核與被告所辯大致相符，足認被告斯
      時係將附表所示已歸還物品全數交予證人甲○○轉交告訴人
      謝○蘋，其餘未歸還物品除附表編號16、17之娃娃因發霉
      陳舊而經被告及證人甲○○丟棄外，均未見告訴人謝○蘋有
      將其餘物品遺留在上開租屋處，又如前所述，本案遺留在
      上開租屋處之物品明細，除告訴人謝○蘋單一指述，並無
      其他證據足資佐證，參以證人甲○○前開證述，告訴人謝○
      蘋搬離該處時即為雙方分手之時間，而斯時雙方已明顯交
      惡，則告訴人謝○蘋所為指述是否與客觀事實相符，殊非
      無疑，至附表編號16、17所示之娃娃因係經證人甲○○及被
      告認為發霉陳舊而丟棄，即難認被告有何侵占之主觀犯意
      ，亦不得憑此遽為被告不利之認定。
（四）再者，被告將告訴人謝○蘋所遺留如附表所示已歸還物品
      交予證人甲○○代為歸還告訴人謝○蘋一情，業經證人甲○○
      於本院審理時證述綦詳，則證人甲○○或因雙方分手交惡或
      因與告訴人謝○蘋聯繫上拖延遲滯等因素而未能及早歸還
      予告訴人謝○蘋，然實難以證人甲○○未能盡早交付前開物
      品予告訴人謝○蘋一節，即率認被告主觀上有侵占告訴人
      謝○蘋上開物品之犯意，況如前所述，是否有告訴人謝○蘋
      所指稱如附表編號1所示手機殼、編號3至5、7、9、10、1
      2、13、18所示物品遺留在前揭租屋處，已非無疑；至告
      訴人謝○蘋所提出之網路照片截圖欲證明被告曾持有並侵
      占如附表編號1所示手機及手機殼一節，經證人甲○○於本
      院審理時證稱：被告手上拿的紫色手機是她自己的，因為
      這張照片是幾年前的舊照片，在這件事情之前就拍的等語
      。又審諸前開網路照片截圖之手機究係告訴人謝○蘋或被
      告所有之手機，雙方各執一詞，惟觀之照片截圖所示手機
      圖像，因欠缺一定辨識度，尚難僅憑手機外觀為紫色手機
      殼，即率認此即為告訴人謝○蘋所有且遺留在上開租屋處
      之手機，況該手機嗣後亦經證人甲○○託友人歸還予告訴人
      謝○蘋，自不得以此遽論被告侵占罪責。 
四、綜上所述，本案檢察官所舉之證據資料，其為訴訟上之證明
    ，並未達於通常一般之人均不致有所懷疑，而得確信其為真
    實之程度，無從使本院得有罪之確信，既尚有合理之懷疑存
    在，難僅憑推測或擬制之方法即遽為被告有罪之論斷，揆諸
    前揭法條及說明，自應為被告無罪之諭知。
據上論斷，應依刑事訴訟法第301條第1項，判決如主文。
本案經檢察官張立言提起公訴，檢察官張學翰到庭執行職務。
中　　華　　民　　國　　111 　年　　7 　　月　　26　　日
                  刑事第五庭  審判長法  官  陳嘉年
                                    法  官  陳嘉瑜
                                    法  官  程明慧
以上正本證明與原本無異。
如不服本判決應於收受本判決後20日內向本院提出上訴書狀，並
應敘述具體理由。若未敘述理由者，應於上訴期間屆滿後20日內
向本院補提理由書狀(均須按他造當事人之人數附繕本)。
                                    書記官  高雪琴
中　　華　　民　　國　　111 　年　　7 　　月　　27　　日
附表：
編號 告訴人謝○蘋認遭侵占物品 是否已歸還 1 手機1只（型號：IPHONE 11，顏色：紫色，含手機殼） 手機已歸還（手機殼未歸還） 2 安全帽1頂 已歸還 3 包包1個 未歸還 4 衣服、褲子數件 未歸還 5 NIKE球鞋2雙 未歸還 6 FILA球鞋1雙 已歸還 7 愛迪達拖鞋1雙 未歸還 8 愛迪達球鞋1雙 已歸還 9 AIR PODS 1台 未歸還 10 金飾（手鍊、項鍊各1條、戒指3只） 未歸還 11 身分證、健保卡各1張 已歸還 12 土銀、日盛銀提款卡各1張 未歸還 13 現金5萬7,000元 未歸還 14 DIOR化妝包2個 已歸還 15 蠟筆小新抱枕2個 已歸還 16 150公分鯊魚娃娃1個 未歸還 17 200公分鴨子娃娃1個 未歸還 18 鑰匙1串 未歸還